【裁判字號】    89,簡上,330
【裁判日期】    900131
【裁判案由】    遷讓房屋
【裁判全文】
臺灣高雄地方法院民事判決  八十九年度簡上字第三三○號
    上  訴  人  萬登企業有限公司
    法定代理人  甲○○
    訴訟代理人  紀錦隆律師
                施旭錦律師
    被上訴人    乙○○      住.
    訴訟代理人  顏宏斌律師
右當事人間請求遷讓房屋事件，上訴人對於中華民國八十九年七月十八日本院八十八
年度雄簡字第三一九○號第一審判決提起上訴，本院判決如左：
    主  文
上訴駁回。
第二審訴訟費用由上訴人負擔。
    事    實
甲、上訴人方面：
一、聲明：（一）原判決廢棄。（二）右廢棄部分，被上訴人在第一審簡易之訴及假
    執行之聲請均駁回。
二、陳述：除與原審判決書所載者相同茲予引用外，補稱：
（一）、兩造於八十九年三月一日簽訂房屋租賃契約書（下稱第一份契約），嗣因被
        上訴人怕租金欠繳或屆期不遷出，要經訴訟而不能逕為強制執行，遂於同年
        月五日要求上訴人辦理公證，故在八十九年三月五日請求公證並再簽一份房
        屋租賃契約書（下稱第二份契約）。二造間雖簽訂二份租賃契約書，惟此二
        份租約關於租賃之標的物、租金、期間均相同，足證二造並無以新約代替舊
        約之意思，固非契約之更新，第一份契約仍然有效。又第二份契約僅是被上
        訴人為取得公證法第十三條（逕受強制執行）之保障才再簽約公證，且該書
        面為公證時之固定稿，上訴人無修改之權，因此就二造間就系爭租賃物之權
        利義務，應認為優先適用雙方經協商後簽署之第一份契約書訂約內容。
（二）、依第一份契約書第二十一條約定：「使用範圍為龍水段四十四之三、四十五
        、三十八號（房屋之前後左右）」，此所謂房屋之前後左右，依證人即契約
        之連帶保證人陳富堅於原審作證時陳述，係指那塊地之範圍。又依被上訴人
        於原審八十九年四月二十八日履勘時陳述：「第二十一條所載之地號是誤載
        ，正確地號應為一一四○、一一四一、一一四二」，因此上訴人得使用之範
        圍為龍水段一一四○、一一四一、一一四二號之土地。
（三）、第二份契約書第三條係約定：「租賃物之周圍現有空地部分，乙方不得建築
        房屋或添設其他工作物」，是以該約款所指的是「空地部分」，然上訴人以
        鐵皮圍著的部分原非空地，其上早有附屬建物（鐵棚），故原判決認定上訴
        人違反該條約定，實有違誤。
（四）、據證人陳秀美證述被上訴人曾到過系爭租屋處，但並未對上訴人更換壁肚一
        事提出異議，勘認被上訴人確曾同意上訴人更換壁肚。
三、證據：提出土地謄本及地籍圖騰本正本各一份為證，並聲請訊問證人陳秀美、黃
          連泉及勘驗位於高雄市鼓山區○○○路二八二號之房屋。
乙、被上訴人方面：
一、聲明：如主文所示。
二、陳述：除與原判決記載相同者，茲引用之外，補稱：否認上訴人之抗辯，主張：
    兩份契約應以八十八年三月五日公證者為主，蓋依後法優於前法之類似原理，此
    乃契約之更新，而非如上訴人所言公證書為固定稿，無權修改之抗辯，且如真為
    固定稿，無權修改，則如何能添加第十七條、第十八條? 再者，被上訴人並未居
    住於該地，亦不曾至該地借水洗手，證人陳秀美之證述亦嚴重不實，被上訴人不
    可能同意上訴人違約增建。
三、證據：援用原審之立證方法。
    理      由
一、本件被上訴人起訴主張：上訴人於民國八十八年間向被上訴人承租門牌號碼高雄
    市鼓山區○○○路二八二號房屋，作為公司營業使用，租金每月新台幣（下同）
    三萬元，雙方約定被告僅能就建物當時之狀況為使用收益，詎料上訴人竟委託訴
    外人黃連泉江上開房屋予以違章之擴建，此舉顯已違反契約第三'四條之規定，
    且造成安全上之顧慮，經被上訴人委請律師限期拆除違建，否則不另為意思表示
    終止雙方租約之催告後，上訴人徒以空言上開違建非渠所建，無權予以拆除，被
    上訴人遂依契約第十一條及民法第四百三十八條規定終止雙方租賃契約，按租賃
    關係業已終止，上訴人早已喪失合法占有之權源，既為無權占有，被上訴人自得
    依民法第四百五十五條、第七百六十七條前段之規定，請求上訴人返還系爭房屋
    ；又依契約書第十三條之約定，租期屆滿或中途終止租約時，承租人應即搬遷，
    將租賃物以原狀交還出租人，不得有任何要求，如有遲延，每逾限一日，應給付
    出租人五千元之違約金，為此請求上訴人將系爭房屋全部遷讓返還被上訴人，並
    自八十八年十一月十六日起至交還房屋之日止，按日給付被上訴人五千元之違約
    金，復陳明願供擔保為假執行之宣告。上訴人則以伊並未違約增建，係就租賃當
    時之狀況使用，更換鐵皮部分係經被上訴人之同意，不能視為被告違約等語置辯
    ，請求廢棄原判決並駁回原告之訴。
二、返還房屋部分：
（一）本件上訴人確有向被上訴人承租系爭房屋，且兩造於八十八年三月一日訂立租
      賃契約書，復於同年月五日另簽一份契約書至台灣高雄地方法院公證處公證之
      事實，乃兩造所不爭執，復有房屋租賃契約書二份、台灣高雄地方法院公證處
      民國八十八年度公字第二○一一○五號公證書附卷可稽，足堪信為真實。
（二）兩造分別於八十八年三月一日、五日簽訂兩份租賃契約書，兩份契約關於租賃
      之標的物、租金、期間雖均相同，然於本件爭點之被上訴人有無允由上訴人於
      原有空地上增建房屋或添設其他工作物乙節，三月五日簽訂之契約特別約定事
      項第三項即約定：租賃物之周圍現有空地部分，上訴人不得建築房屋或添設其
      他工作物。此係三月一日簽訂之契約約定事項所未記載，雖三月一日簽訂之契
      約第二十一條兩造曾約定使用範圍為龍水段四十四之三、四十五、三十八號（
      房屋之前後左右），此部份被上訴人亦於原審八十九年四月二十八日履勘時陳
      述：「第二十一條所載之地號是誤載，正確地號應為一一四○、一一四一、一
      一四二」，因此上訴人得使用之範圍應為龍水段一一四○、一一四一、一一四
      二號之土地。該三筆土地即係第二份契約所稱周圍現有空地部分，亦經證人即
      契約之連帶保證人陳富堅於原審證述屬實，復有土地謄本及地籍圖謄本在卷可
      憑。惟兩造既已於三月五日就上開土地之使用為限縮之約定，則此在後之意思
      表示，與在前（三月一日）之意思表示已顯不相同，是此等特別約定事項既有
      相異之處，在後之意思表示又經公證，當以在後之意思表示較能符合當事人間
      之真意，三月一日所為之租賃契約亦因三月五日另為約定之契約所取代，應認
      僅三月五日所簽訂並經公證之租賃契約始對兩造生效。又上訴人雖抗辯經公證
      之契約書係固定稿，其並無修改之權等語，然租賃契約係私法上之權利義務關
      係，且依兩造公證當時即修正前之公證法第二十六條規定：「公證人作成公證
      書，應記載請求人或其代理人之陳述與所見之狀況，及其他實際體驗之方法與
      結果。」是公證書之作成既應依公證人實際所見聞者，公證法亦無規定不準請
      求人之任何一方就此等私權利事項為異議或修正，則上訴人所言顯與該經公證
      之租賃契約之效力無涉。
（三）本件系爭房屋經原審八十九年四月二十八日勘驗現場所繪簡圖顯示：Ｂ、Ｃ部
      分原即存在鐵皮屋簷及樑柱，係上訴人於八十八年三月間雇工以烤漆浪板將三
      面圍起；Ｄ部分係上訴人雇工加建屋頂及鐵柱，並於Ｄ、Ｃ間安裝電動鐵門等
      情，為兩造所不爭執，復有證人黃連泉於原審八十九年四月二十八日勘驗時結
      證屬實、證人陳俊男於本院八十九年十月二十四日現場勘驗時亦就上情證述明
      確在卷，並有照片附卷可稽。上訴人雖抗辯其僅係更換圍起部分之材料，該部
      分原即非空地，其所為並非增建等語。惟上開Ｂ、Ｃ部分雖原搭蓋有屋簷及鐵
      柱，然因四周並未以遮蔽物圍起，仍無遮蔽風雨之效，非可謂即係屬「屋內」
      ，是仍屬「室外空間」，上訴人雇工以鐵製烤漆浪板將三面圍起後，即具有遮
      蔽風雨之功能，該部分亦由「室外空間」變為「屋內」。另證人陳俊男亦證稱
      原圍起部分並無鐵絲網，亦無證據證明該部分原即圍有鐵絲網，又縱令原圍起
      之部分有鐵絲網，而鐵絲網之設置僅具防閒之功能，並無遮蔽風雨之作用，亦
      即鐵絲網之設置並無將「室外空間」變為「屋內」之功用，有無鐵絲網與上訴
      人之增建行為無涉。是上訴人稱只是以不同材質之鐵皮「修補」生鏽之鐵絲網
      ，並非增建一節，顯不足採。而Ｄ、Ｃ間之電動鐵門係上訴人所安裝，並加建
      屋頂及鐵柱，則上訴人此舉亦是將原屬「室外空間」之Ｃ部分，變更為供「屋
      內空間」使用，且上訴人因搭建鐵皮所取得之室內空間面積約為一七九點一八
      二五平方公尺，而原建物之面積僅為一○九點七二五平方公尺，此有原審繪製
      之現場圖可參，故上訴人之行為已與八十八年三月五日契約書第三條之規定不
      合。
（四）被上訴人與上訴人曾約定由上訴人支付系爭房屋八十八年三月份之水電費，而
      允由上訴人先行整修系爭房屋一事，乃兩造所不爭執，復經證人陳富堅、陳素
      華於原審結證屬實。然此並非謂被上訴人即有允諾上訴人進行系爭房屋空地之
      增建，此觀諸雙方所簽訂之租賃契約書內容，其中非但未對得准由上訴人進行
      增建等事項為特別約定，尚且於第三條約定上訴人不得於周圍空地增建房屋或
      添設其他工作物，足可認被上訴人於出租房屋之始即未同意上訴人進行空地之
      增建，上訴人稱被上訴人於訂立租約之初便允許其增建房屋，顯然無據。又證
      人陳秀美雖於本院八十九年十月二十四日勘驗時證稱：曾見過被上訴人一、二
      次，因被上訴人之房子位於系爭房屋後面，被市政府拆除，被上訴人至該地撿
      拾物品時手髒而向上訴人借水洗手。惟被上訴人係居住於高雄縣鳥松鄉，此觀
      諸卷附租賃契約書出租人住所欄上之記載自明，且不論於原審或本院之書狀皆
      未記載被上訴人係居住於系爭房屋附近，是證人陳秀美上開證言顯不足採。此
      外，復無其他證據足以證明被上訴人確曾於八十八年四月至同年十月間至上訴
      人公司，亦無證據證明被上訴人有同意上訴人增建之情事，是上訴人此部分之
      主張亦不足採。
    綜上所述，上訴人在租賃物以外之空間以鐵皮建築房屋，已違反八十八年三月五
    日契約第三條之規定，故被上訴人於八十八年十一月八日依第十一條之規定發函
    終止租約洵屬有據，應予准許。租賃契約既經合法終止，上訴人即無占有系爭房
    屋之合法權源，上訴人之主張，於法不合。
三、相當於租金之損害部分：
    按「租期屆滿或中途終止租約時，乙方應即搬遷，將租賃物以原狀交還甲方，不
    得有任何要求，如有遲延，每逾限一日，應給付甲方新台幣五千元之違約金」，
    兩造於八十八年三月五日所定之契約書第十三條定有明文。次按約定之違約金額
    過高者，法院得減至相當之數額，民法第二百五十二條定有明文。本件被上訴人
    既於八十八年十一月八日發函終止租約，則於函到當日即發生契約終止之效力，
    上訴人應於租賃關係終止後返還租賃物予被上訴人，然上訴人迄今仍未返還，被
    上訴人自得依前開規定請求上訴人給付違約金，惟審酌兩造之經濟能力，一為出
    租人、一為承租人，及系爭標的之租金每月三萬元，原約定之租賃期間為七年，
    至目前為止，上訴人僅使用一年四月等情，認原約定之違約金額過高，爰依職權
    酌減為每月三萬元。
四、綜上所述，本件被上訴人主張「上訴人對系爭租賃房屋違張擴建，違反兩造於八
    十八年三月五日所定契約書第三條之規定」為可採，上訴人所辯均無足取。依兩
    造於八十八年三月五日所定契約第十一條之規定，被上訴人自得終止租約，並於
    租賃契約合法終止後，請求上訴人遷讓房屋及給付違約金，是則原審判命上訴人
    應將門牌號碼高雄市鼓山區○○○路二八二號房屋壹棟，全部遷讓返還予被上訴
    人；及應自民國八十八年十一月十六日起至返還前開房屋之日止，給付被上訴人
    每月三萬元之違約金，並依職權宣告假執行，於法並無違誤，上訴意旨指摘原判
    決不當，求予廢棄改判，為無理由，應予駁回其上訴。
五、據上結論：本件上訴為無理由，依民事訴訟法第四百三十六條之一第三項、第四
    百四十九條第一項、第七十八條，判決如主文。
中    華    民    國    九十    年      一      月        三十一        日
                                臺灣高雄地方法院民事一庭
                                    審判長法  官  陳  信  伍
                                          法  官  黃  國  川
                                          法  官  洪  文  慧
右為正本係照原本作成。
本判決不得上訴。
中    華    民    國    九十    年      一      月        三十一        日
                                          書記官  李  梅  芬


司法院資訊處製作；財團法人民間司法改革基金會備份。
